臺灣高等法院臺中分院刑事判決　　　　94年度上重訴字第19號
上　訴　人
即　被　告　壬○○
　　　　　　　　　　（
選任辯護人　癸○○律師
上　訴　人
即　被　告　己○○
　　　　　　　　　　（
指定辯護人　本院公設辯護人　乙○○
上列上訴人因殺人等案件，不服臺灣彰化地方法院中華民國94年
4月8日第一審判決 （民國93年度重訴字第5號，起訴案號：臺灣
彰化地方法院檢察署民國93年度偵字第492、1372號，93年度偵
緝字第155號），提起上訴，本院判決如下：
    主  　　文
原判決關於壬○○、己○○部分撤銷。
壬○○、己○○共同殺人，壬○○處有期徒刑拾伍年，褫奪公權
陸年；己○○，累犯，處有期徒刑拾伍年，褫奪公權陸年。
    事 　　 實
一、己○○前曾於民國八十五年十二月二十三日，因傷害案件經
    原審法院以八十五年度訴字第七八○號案件，判處有期徒刑
    一年確定；又於八十五年十月十四日，因公共危險案件經臺
    灣南投地方法院，以八十五年度訴字第二三二號案件判處有
    期徒刑三年八月確定，上開二刑期嗣經定應執行刑為有期徒
    刑四年六月確定，入監後於八十八年六月十日經假釋付保護
    管束，上開保護管束期間已於九十年四月十日期滿未經撤銷
    而視為執行完畢。緣壬○○前曾以金錢資助邱垂昌【為壬○○妻子丙○○（原名邱切）之弟弟】，並因以不動產向銀行
    貸得之新臺幣（下同）數百萬元款項均遭邱垂昌花用，且其
    出資建蓋、坐落彰化縣溪州鄉○○路○段二○四巷十六之六
    號房地，遭邱垂昌擅自申請補發所有權狀、過戶登記在不知
    情之辛○○（僅為名義登記人）名下，而欲以上開不動產向
    地下錢莊貸款花用，而對邱垂昌心生不滿，且因邱垂昌均避
    不見面，壬○○乃於九十二年十二月三十一日上午九時三十
    分許，前往辛○○之住處，要求辛○○不要配合邱垂昌辦理
    貸款，並交代辛○○，倘若邱垂昌來電聯絡，要以電話通知
    ；後於九十三年一月三日上午九時三十分許，因接獲邱垂昌
    來電之辛○○，以電話告知壬○○有關邱垂昌將前來其住處
    一事，壬○○為阻止邱垂昌偕同辛○○以前揭不動產貸款，
    乃與不知情之蘇和強（所涉妨害自由罪嫌，業經檢察官為不
    起訴之處分確定），前往庚○○位於彰化縣鹿港鎮○○里○○路五之一號住處，要求庚○○駕駛車牌號碼ＰＴ─一六○○號自用小客車（為庚○○所有），搭載其及蘇和強一同前
    往辛○○上開住處，惟於到達辛○○之住處後，並未找到辛○○，壬○○乃指示庚○○，開車在附近找一找而往南方向
    駛去，迨駛至彰化縣永靖鄉○○路與瑚璉路口時，遇見駕駛
    貨車之辛○○（辛○○因受當日欲前往彰化縣員林鎮辦理貸
    款之邱垂昌所託，前往不知情之邱垂環代書處，欲拿取上開
    供借款所用房屋之印鑑證明及印鑑未獲，而在該處與邱垂昌
    約定之見面地點等候邱垂昌），辛○○見壬○○向其招手，
    乃以手示意壬○○乘坐之車輛跟隨，壬○○乃指示庚○○，
    駕車跟在辛○○所駕車輛之後，嗣到達意善廟前廣場，壬○○因下車與辛○○交談，而確知邱垂昌於當日上午邀同辛○○，欲前往彰化縣員林鎮，以上開不動產借貸，而與辛○○
    約定在前開彰化縣永靖鄉○○路與瑚璉路口碰面等情後，又
    由庚○○駕車跟隨在辛○○之車輛之後，沿著彰化縣永靖鄉
    ○○路由北往南方向（起訴書誤載為由南往北方向）行駛，
    於同日上午十時五十五分許，行經彰化縣永靖鄉○○路二段
    五九六號前，已見邱垂昌坐在停放在北上車道旁之車牌號碼
    ＶＮＭ─二二九號輕型機車（車主為邱垂昌）上等候，駕車
    在前之辛○○先行靠近邱垂昌，並告知邱垂昌，今日無法向
    邱代書取得印鑑證明及印鑑，邱垂昌隨即表示「今天一定要
    借到錢」，並要辛○○再行前往邱代書處，拿取印鑑證明及
    印鑑，雙方並約定在邱代書處等候見面，壬○○因見辛○○
    駕車離去，即囑庚○○將所駕車輛迴轉至邱垂昌面前後，自
    上開自小客車之右前座車門下車，以台語向邱垂昌稱：「你
    吃我這麼多錢，總是要給我一個交代」，並要求邱垂昌上車
    ，惟因邱垂昌表示，尚有事要處理而拒絕，壬○○為阻止邱
    垂昌於當日以其所有之不動產貸款，乃基於以強暴方式將邱
    垂昌拉入車內，載往屋內私行拘禁之犯意，違反邱垂昌之意
    願，徒手強行將邱垂昌拉入庚○○所駕自小客車後座，邱垂
    昌原乘坐之車牌號碼ＶＮＭ─二二九號輕機車，並因此倒地
    ，並因邱垂昌一直表示其有事要離開，且要跳下車，壬○○
    遂自右後車門坐入，將邱垂昌推進車內，以阻止邱垂昌下車
    ，旋庚○○於壬○○指示其將車輛駛往壬○○位於彰化縣鹿
    港鎮○○里○○路十四之廿三號住處之際，明知邱垂昌係遭
    違反意願強押上車，竟仍與壬○○共同基於強載邱垂昌前往
    屋內拘禁之犯意聯絡，將車駛離，惟於車行至彰化縣鹿港鎮
    境內，壬○○復改變心意，撥打電話與己○○，告稱，其要
    將邱垂昌帶往己○○位於彰化縣鹿港鎮○○里○○路○段一
    九八巷八號住處，後即要求庚○○，將前開自小客車駛往己○○前開住處，壬○○於邱垂昌遭強押上車後，即在車內與
    表示急著要去借貸的邱垂昌發生爭吵，並怒以三字經責罵邱
    垂昌，迄同日接近中午十二時許，到達己○○上開住處門前
    約二分鐘後，因接獲壬○○電話而自外趕回住處之己○○，
    已見亟欲離開、趕往邱代書處取得印鑑證明、印鑑供以辦理
    借款之邱垂昌，遭壬○○、庚○○二人控制、剝奪行動自由
    ，竟仍與壬○○、庚○○共同基於私行拘禁邱垂昌之犯意聯
    絡，開門讓壬○○將邱垂昌強押入內，己○○自己亦進入上
    開屋內，庚○○則於搭載蘇和強前往參加他人婚宴後，隨即
    返回己○○上開住處，嗣壬○○見庚○○已前來己○○家中
    ，始交付一千元囑由己○○外出購買酒菜，嗣己○○返回住
    處後，壬○○、己○○、庚○○三人先在己○○前揭住處飲
    酒、用餐，而當場表示急於離去借款、卻遭拘禁之邱垂昌則
    僅約喝了二小杯酒，未食用其他食物，於邱垂昌遭拘禁在己○○前開住處數小時之期間，壬○○一直質問邱垂昌，而就
    上開財產糾紛之事而與邱垂昌發生爭吵，己○○、庚○○亦
    因不滿邱垂昌之態度，而為壬○○幫腔、斥責邱垂昌而與邱
    垂昌發生口角，己○○並向邱垂昌嗆稱：「我們大仔（台語
    ，指壬○○）對你這麼好，你還這麼囂張」等語。迄同日下
    午六時餘許天色已黑時，邱垂昌以台語向壬○○回稱：「我
    吃你這些財產才剛剛好而已，你也拿我沒辦法，我不吃你要
    吃誰的」等語，引起壬○○之憤怒，壬○○遂以右手猛擊邱
    垂昌之胸頸部之間處（傷害部分未據告訴），因用力過猛，
    邱垂昌乃不支往前倒下，隨後庚○○亦躺臥在沙發上睡覺。
    斯時，壬○○因思及伊先前對邱垂昌金錢上之資助甚多，又
    以二筆不動產借貸所得之數百萬元，全部遭邱垂昌花用完畢
    ，如今邱垂昌竟又將坐落彰化縣溪州鄉○○路○段二○四巷
    十六之六號房地，偷偷過戶要辦理貸款，並已於拘禁邱垂昌
    數小時、與其爭吵甚久，仍無法使邱垂昌打消以上開不動產
    借款之意念，因認邱垂昌侵吞其財產，至為過份，甚而連一
    點生存的空間都不留給伊，心中怒不可遏，並為永久杜絕邱
    垂昌再行擅自以其房屋借款之患，竟另行基於殺死邱垂昌之
    犯意，而己○○因上開與邱垂昌間之口角爭執，已對邱垂昌
    有所不滿，並為挺其好友壬○○，乃與壬○○共同基於殺害
    邱垂昌之犯意聯絡，並因己○○表示不要在其上開住處發生
    事情（意指不要讓邱垂昌死在其家中），其二人乃以庚○○
    （就殺人、損壞屍體部分不知情，並無犯意之聯絡）所有之
    車牌號碼ＰＴ─一六○○號自用小客車為交通工具，一起將
    邱垂昌抬上前開車輛後座，由壬○○駕車搭載己○○，欲將
    邱垂昌載往彰化縣鹿港鎮海埔里附近之偏僻空地殺害（庚○○則於該日下午七時餘許之間睡醒後，發現己○○屋內空無
    一人，且亦未見到其所有在屋外之車牌號碼ＰＴ─一六○○
    號自小客車，乃聯絡不知情之友人溫錦禎前來載其返家），
    然於車行途中，渠二人考量夜色未深，仍可能有人前來上開
    空地附近走動，為免殺人事跡敗露，遂決定先行前往已與其
    二人均有二、三年未謀面之不知情之友人謝有住居、位於彰
    化縣鹿港鎮○○○段洋子厝小段四二一之十地號東北側之鐵
    皮貨櫃屋（位處彰化縣鹿港鎮海埔里顏厝巷二之一號旁空地
    附近），迨時間更為深晚之際，再行前往上開偏僻空地著手
    殺害邱垂昌；乃其二人復基於承前私行拘禁邱垂昌之單一犯
    意聯絡，先將邱垂昌載往謝有上開住處，由不知情之謝有開
    門，讓壬○○、己○○、邱垂昌三人進入，而邱垂昌雖遭違
    反意願拘禁，然因其先前遭壬○○徒手重擊，身體不適，且
    慮及在此荒野之地，無力逃脫，只得進入謝友上開屋內，倒
    臥在謝友房間床上，期間，壬○○、己○○與謝友一同飲用
    些許酒類，以利稍後借酒壯膽（但其二人為殺人行為時，均
    未達於心神喪失或心神耗弱之程度）以著手殺害邱垂昌，迨
    約一個多小時後，謝有因見時辰已晚，乃催促壬○○、己○○離去，壬○○、己○○二人見夜色已深，而認著手殺害邱
    垂昌之時機到來，乃己○○先行走出謝有上開住處後，坐入
    車牌號碼ＰＴ─一六○○號自小客車右後乘客座，由壬○○
    將邱垂昌自謝有屋內床上帶往上開車輛左後座乘坐後，轉至
    駕駛座駕駛車輛離去。於車行即將到達彰化縣鹿港鎮海埔里
    顏厝巷二之一號旁空地前，己○○、壬○○二人均明知人身
    體之頭部係屬維繫生命之重要部位之一，無法承受重力之毆
    擊，倘經重力毆擊，將可能導致出血流入氣管致死，竟仍本
    於上開殺人之犯意聯絡，先推由乘坐在右後座之己○○持車
    內之釘拔一支（為庚○○所有，長約三十六公分，彎勾之部
    分約七點五公分）敲擊邱垂昌之頭、臉部等處，旋於到達上
    開空地後，復將邱垂昌拖下車，由壬○○、己○○二人分持
    在現場隨手搬取之石頭一塊（長約三十公分，寬約二十四公
    分，厚約九公分）及前開釘拔一支，接續重擊邱垂昌之頭、
    臉部等處，使邱垂昌因此受有右眶部挫傷腫脹、右額頰部十
    一×九公分挫傷腫脹、同處右眉外側二×零點八公分創緣不
    規則挫裂傷、左前額頂部五×三公分挫傷、右耳上顳部三×
    一公分利器傷（深可見骨）、右耳後枕骨部四×一點八公分
    利器傷（深可見骨）、左前額頂部五×一公分利器傷（深可
    見骨）、左後枕部近正中線五×一點八公分利器傷（深可見
    骨，方向為左上方向右下方）、左後枕部五×零點五公分利
    器傷（深可見骨，方向為左上方向右下方）、左後枕部遠離
    正中線近耳部三×零點八公分利器傷（深可見骨）、正中頂
    枕部五×零點八公分、四×零點八利器傷（深可見骨，疑為
    一連續挫傷）、四點五×一公分利器傷（深可見骨）、左頂
    骨部五×一公分利器傷（深可見骨）、頭皮多處瘀血、頭部
    多處鈍器傷，造成顱骨線狀骨折（骨折線從右額部斜向延伸
    至左枕骨部）、左耳後枕骨部四×三公分圓孔狀破裂（骨折
    力量來自後腦鈍器打擊，且線狀骨折較圓孔狀骨折發生在先
    ），導致腦出血、水腫、變性，出血流入氣管而當場死亡，
    壬○○、己○○二人見邱垂昌已死亡而趴倒在地，為湮滅其
    等殺人犯罪之事證，乃復共同基於損壞屍體之犯意聯絡，由
    壬○○將汽油澆淋在邱垂昌身上，再由己○○以所有人不詳
    之打火機一只，斷續點燃火勢而焚燒邱垂昌之遺體【邱垂昌
    遭焚燒後，其頭頸後部炭化程度大於面部及頸前部，胸腹部
    組織因高溫燒致碳化熟化裂開有如割裂傷，前肋骨部份燒離
    ，內部臟器外露，臟器因熟化縮減，胸腹部炭化程度大於背
    腰臀部，雙上、下肢呈三度（後部）至四度（前部）燒傷黃
    褐色焦痂外觀，燒傷部位不平均（頭後部及胸腹部燒傷嚴重
    而非整個都是頭後部及身體後部），肺臟及右腎部分均焦黑
    】後，由壬○○駕駛上開自小客車搭載己○○（乘坐在右前
    座）離去，並前往庚○○住處歸還車輛。嗣於九十三年一月
    七日上午十時四十八分至五十分許（起訴書誤載為十八分）
    ，為前至上開空地拾荒之蘇奇伸發現邱垂昌之焦屍，乃託人
    報警處理，而為警在上開現場起獲壬○○、己○○用以殺害
    邱垂昌所用之前開釘鈸一支（為庚○○所有，在位於邱垂昌
    頭部右前方約五十七公分處起獲）、沾有毛髮、血跡之石頭
    一塊（在位於邱垂昌頭部右前方約九十公分處起獲）、其二
    人用以點火焚燒邱垂昌且有燒熔跡象之打火機一只（所有人
    不詳，在距離邱垂昌頭部約二十三公分處起獲）、邱垂昌於
    案發當天所穿燒焦後之紅色外衣布塊、白色內衣、雙袖、領
    口衣服各一包、金框眼鏡一支、破裂之右眼鏡片一件、金戒
    、玉戒各一枚、沾有血跡之乾草及己○○在現場抽用剩餘之
    煙蒂一支等物扣案，並經採集上開屍體之指皮指紋，查知係
    邱垂昌後而循線查悉上情，並於九十三年一月九日下午三時
    三十五分許至四時二十分許，前往庚○○位於彰化縣鹿港鎮
    ○○里○○路五之一號住處進行搜索後，扣得車牌號碼ＰＴ
    ─一六○○號自小客車一部（車內有邱垂昌沾血之眼鏡小碎
    片等物），嗣後並經由庚○○帶同，在其住處後方草叢、右
    前方排水溝及前方空地等處，分別起獲邱垂昌之拖鞋一雙、
    部分沾有血跡之眼鏡碎片及車輛後座椅套一件扣案；又於九
    十三年一月九日下午九時五十分許，警方在彰化秀傳紀念醫
    院拘獲己○○，並於翌日下午七時三十分許，前往己○○上
    址住處勘察，並起出己○○於九十三年一月三日所穿著、沾
    有邱垂昌血跡之牛仔褲一件等物扣案；再於九十三年四月七
    日上午十時二十分許，為警在彰化縣鹿港鎮詔安里田洋巷五
    六號內緝獲壬○○。
二、案經彰化縣警察局鹿港分局報請臺灣彰化地方法院檢察署檢
    察官相驗及偵查後提起公訴。
    理　　  由
一、被告壬○○於原審坦承伊有於九十三年一月三日上午十時五
    十五分許，為阻止邱垂昌以其不動產借貸，乃由庚○○駕駛
    車牌號碼ＰＴ─一六○○號自用小客車，搭載其及不知情之
    蘇和強，前至彰化縣永靖鄉○○路二段五九六號前，由伊下
    車將被害人邱垂昌強拉上車，並於邱垂昌表示要離開、跳下
    車時，伊即自右後車門坐入，將被害人邱垂昌推進車內，以
    阻止被害人邱垂昌下車，並由庚○○駕車依其意思，將被害
    人邱垂昌載往己○○家中，且在己○○住處內時，其與己○○、庚○○均有與被害人邱垂昌發生口角爭執，伊並有以右
    手揮擊被害人邱垂昌胸口及頸部之間處，使被害人邱垂昌往
    前倒下，之後，伊駕駛庚○○上開自小客車，與己○○一同
    將被害人邱垂昌載離己○○之住處，期間，先前往友人謝有
    住居之貨櫃屋，嗣於自謝有前開住處離開時，由伊駕駛上開
    車輛，且於車行途中，乘坐在右後座之己○○，有以扣案之
    釘拔一支毆打坐在左後座之邱垂昌，隨即到達彰化縣鹿港鎮
    海埔里顏厝巷二之一號旁空地，係由己○○以打火機點燃火
    勢焚燒被害人邱垂昌，之後，伊即載送己○○離去，將車輛
    駛往庚○○住處歸還等情不諱，惟矢口否認有何私行拘禁、
    殺人及損壞屍體之犯行，辯稱：伊在己○○住處，並沒有拘
    禁被害人邱垂昌之自由，又被害人邱垂昌係在車上左後座，
    遭乘坐在右後座之己○○以工具毆擊，且在前開空地，亦係
    己○○放火燒被害人邱垂昌，被害人邱垂昌係遭己○○殺死
    的，伊沒有殺人之犯行云云。被告己○○於原審坦認其有於
    九十三年一月三日上午十一時餘許，因接獲壬○○電話，乃
    趕回其位於彰化縣鹿港鎮○○里○○路○段一九八巷八號住
    處，並開門讓壬○○及被害人邱垂昌進入等情不諱，隨後庚○○載送蘇和強離去後又返回其住處，壬○○有拿錢叫其去
    買酒菜回來，在其住處期間，壬○○一直與被害人邱垂昌討
    論不動產借款之事，後來其有與壬○○將被害人邱垂昌載離
    其上開住處，先行前往住居在彰化縣鹿港鎮海埔里顏厝巷二
    之一號旁空地附近之友人謝有住處飲酒，於離開謝有住處後
    到達上開空地時，壬○○有在上開空地以工具毆打被害人邱
    垂昌之頭部，後於發現被害人邱垂昌死亡後，壬○○即將汽
    油澆淋在被害人邱垂昌身上，壬○○並交付其打火機一只，
    示意其點火焚燒被害人邱垂昌之屍體，其乃以打火機點火焚
    燒被害人邱垂昌之屍體，隨後由壬○○駕車載其離去，離去
    空地時，其係乘坐在右前座之位置等情無訛，然矢口否認有
    何私行拘禁被害人邱垂昌及殺人之行為，辯稱：係被害人邱
    垂昌自行走入其住處內，沒有拘禁被害人邱垂昌，又被害人
    邱垂昌自其住處要前往謝友家時，也是自己上車的，嗣於自
    謝有家離開時，其坐在右前座，沒有毆打被害人邱垂昌，於
    到達空地時，壬○○即下車打開左後座車門，並站在車門外
    ，持扣案之釘拔一支毆打半躺在車輛左後座之被害人邱垂昌
    之頭部，且因此將後座後方之擋風玻璃打破，壬○○又將被
    害人邱垂昌從車上拉下來，當時被害人邱垂昌還醒著，並跪
    下向壬○○說對不起，壬○○復以石塊毆打被害人邱垂昌，
    被害人邱垂昌就倒下，被害人邱垂昌係遭壬○○在前開空地
    打死的，並由壬○○將油淋在邱垂昌身上，其只有依壬○○
    之意，以打火機點火焚燒被害人邱垂昌之屍體云云。惟查：
（一）有關被害人邱垂昌於九十三年一月三日上午十時五十五分
      許，在彰化縣永靖鄉○○路二段五九六號前，係遭被告壬○○強押上車，被害人邱垂昌原乘坐之機車並因此倒地，
      又被害人邱垂昌遭被告壬○○強拉上車後，猶表示要離去
      ，並欲跳下車，被告壬○○乃即時自右後車門坐入，將被
      害人邱垂昌推進車內，以阻止被害人邱垂昌下車等情，已
      據被告壬○○於原審供述綦詳，核與共同被告庚○○於九
      十三年一月十日偵訊時供述：被告壬○○說，邱垂昌要拿
      他的土地去地下錢莊偷借錢，他要去阻止，．．．當時邱
      垂昌騎機車在路旁，被告壬○○把邱垂昌從機車拉下來，
      要他進車，壬○○就抓著他的手押進車裏，邱垂昌的機車
      也倒在路旁等語，及證人蘇和強於九十三年一月十日偵訊
      時證稱：壬○○將邱垂昌從機車拉下來，要把他帶走，邱
      垂昌說，要走我會自己走，就被押進車內等語相符，按庚○○、蘇和強於偵查中所為之供詞，並無顯不可信之情況
      ，自得為證據。衡以依被告壬○○上開所述，當時在駕駛
      座上之被告庚○○，對於被害人邱垂昌係在違反其意願之
      狀況下遭強押上車一節，當無不知之理，詎共同被告庚○○竟仍聽從被告壬○○之指示開車，共同被告庚○○辯稱
      ，其並無妨害被害人邱垂昌自由之行為云云，顯無可採。
（二）又被害人邱垂昌遭強押入車內之際，係急於前往邱代書處
      與辛○○會合，以便於該日上午十一時三十分許，前往彰
      化縣員林鎮合家歡ＫＴＶ大門前與受被害人邱垂昌所託，
      辦理貸款事宜之子○○見面等情，已據證人辛○○、子○○等人於警詢時證述明確【子○○於警詢證稱：「其（指
      邱垂昌）於元月三日上午九時三十分至十時時間（應為「
      之間」之誤），有打行動電話給我，其和我約定於當日十
      一時三十分，在員林鎮合家歡ＫＴＶ大門前見後，再辦理
      貸款詳細之細節，其原預定要貸款六十萬新臺幣，但是我
      在約定時間到達約定地點，均沒有等到邱垂昌，之後便無
      法連絡到邱垂昌」等語】，於本院審理時亦為相同之證詞
      ；又證人即介紹邱垂昌與子○○認識之戊○○於警詢證稱
      ：邱垂昌最後一次打電話與其連絡的時間在九十三年一月
      三日上午十時許，之後便失去聯絡，．．．到了十一時三
      十分許，子○○便一直打電話來說，與邱垂昌約定見面，
      怎麼都沒看到邱垂昌，要其代為連絡邱垂昌，幾乎五分鐘
      就打一通，打到十二點多，期間，其也一直想辦法要連絡
      邱垂昌，但是都無法連絡到人了，．．．其於九十三年一
      月八日上午告知子○○有關邱垂昌死亡一事，子○○向其
      告知，在九十三年一月三日上午十時餘許，有一位自稱陳
      姓之男子打電話給子○○，並以帶有警告的口氣表示，不
      可以將錢借貸給邱垂昌等語。按證人辛○○、戊○○於警
      訊中所為之供詞，被告等於言詞辯論時均未聲明異議，自
      得作為證據；再證人即共同被告庚○○於原審審理時證稱
      ：「（問：依照當時的情形，邱垂昌是急著要去借錢，你
      是否知道這件事情？）知道，在車上及己○○家，他都有
      這樣說。」。是依證人子○○、戊○○於警詢時均證稱，
      於上開案發之日上午十一時三十分許，均無法聯絡到被害
      人邱垂昌等語，足認被害人邱垂昌於遭強押上車後，於接
      近中午時分前至被告己○○住處時，確係處於遭拘禁之狀
      態，否則斷無可能不以電話與等候接洽貸款之子○○聯絡
      之理；且被害人邱垂昌當時係處於急欲前往辦理貸款之情
      狀下，自無可能猶願意待在被告己○○住處長達數小時之
      理。而被害人邱垂昌於中午用餐時間，竟僅在己○○住處
      喝了二小杯的酒，而未食用其他食物；且於晚間前往謝友
      住處時，亦未進食等情，亦分據共同被告庚○○於原審審
      理時以證人身分證述，及經證人謝有於原審審理時證述屬
      實，益可見被害人邱垂昌並非自願留滯在被告己○○及謝
      有之住處，且在被告己○○住處期間，被害人邱垂昌復與
      被告壬○○、己○○、庚○○發生口角，並遭被告壬○○
      徒手重力毆打（此據被告壬○○陳明在卷），迨天黑後，
      復遭被告壬○○、己○○載往謝有住處，及經載往彰化縣
      鹿港鎮海埔里顏厝巷二之一號旁空地遭毆擊、殺害，整個
      過程即自被害人邱垂昌當日上午十一時五十五分許遭強押
      入車內起，迄被害人邱垂昌遭殺害為止，時間至少長達八
      個小時以上，若非被害人邱垂昌遭拘禁、控制行動而無法
      離去，自無無故與被告壬○○、己○○等人前往上開偏僻
      空地之可能，由上開事證，堪認被害人邱垂昌自遭被告壬○○押入車內起，至遭殺害死亡為止，均係處於遭人控制
      行動之狀態。
（三）再被害人邱垂昌係因受有右眶部挫傷腫脹、右額頰部十一
      ×九公分挫傷腫脹、同處右眉外側二×零點八公分創緣不
      規則挫裂傷、左前額頂部五×三公分挫傷、右耳上顳部三
      ×一公分利器傷（深可見骨）、右耳後枕骨部四×一點八
      公分利器傷（深可見骨）、左前額頂部五×一公分利器傷
      （深可見骨）、左後枕部近正中線五×一點八公分利器傷
      （深可見骨，方向為左上方向右下方）、左後枕部五×零
      點五公分利器傷（深可見骨，方向為左上方向右下方）、
      左後枕部遠離正中線近耳部三×零點八公分利器傷（深可
      見骨）、正中頂枕部五×零點八公分、四×零點八利器傷
      （深可見骨，疑為一連續挫傷）、四點五×一公分利器傷
      （深可見骨）、左頂骨部五×一公分利器傷（深可見骨）
      、頭皮多處瘀血、頭部多處鈍器傷，造成顱骨線狀骨折（
      骨折線從右額部斜向延伸至左枕骨部）、左耳後枕骨部四
      ×三公分圓孔狀破裂（骨折力量來自後腦鈍器打擊，且線
      狀骨折較圓孔狀骨折發生在先），導致腦出血、水腫、變
      性，出血流入氣管而死亡，且因氣管內無炭末存在及燒焦
      器官無生活反應，足認係死後遭焚燒等情，業據臺灣彰化
      地方法院檢察署檢察官督同檢驗員相驗屬實，並製有勘驗
      筆錄、驗斷書及相驗屍體證明書各一件在卷可憑，並有中
      山醫學大學附設醫院病理科解剖鑑定報告書一份在卷可稽
      。雖被告壬○○、己○○二人互為推稱係對方獨自殺死被
      害人邱垂昌云云，惟：
    (1)被告壬○○、己○○二人所參與殺人部分之犯行，業據證
      人即被告己○○、壬○○二人於原審及本院審理時互指證
      述甚明；又參以本件實係起因於被告壬○○與被害人邱垂
      昌二人間之財產處理糾紛，再證人辛○○於警詢證稱：九
      十三年一月五日上午，其與被告壬○○前往地政機關辦理
      重新申辦所有權狀後，於中午共進午餐時，被告壬○○曾
      向其提及「我對邱垂昌貢獻很多，以前一直金錢資助他，
      而又將坐落於溪州鄉○○路之房屋二幢向銀行借貸新臺幣
      三百萬元，全部花用完，現在又打這幢房子之腦筋，是不
      是很過份，這種人是否要讓他活在人世」等語，按證人辛○○於警訊中之供詞，被告等於言詞辯論均未聲明異議，
      自得作為證據，另證人即共同被告庚○○於警詢及原審審
      理時均證稱：直到星期四（一月八日）凌晨三時許，壬○○到我家找我一起喝啤酒時，其問壬○○是不是有修理（
      毆打）邱垂昌，壬○○點頭等語，足認證人即被告己○○
      指證被告壬○○有殺害被害人而如事實欄認定之情節，並
      非虛妄而為可信。
    (2)而依案發後警方查扣之車牌號碼ＰＴ─一六○○號自小客
      車車內血跡分佈及噴濺情形（即大多分佈在後座左側，左
      後車門內側門板上發現多處中速噴濺痕、駕駛座頭套及左
      後座Ｃ柱有血跡噴濺痕，右側並無明顯之血跡沾染痕跡，
      有彰化縣警察局刑警隊鑑識組現場勘察報告書一份在卷可
      考），且證人謝有於原審審理時證稱：被告壬○○等人自
      其住處離去時，係由被告壬○○駕車一語，及共同被告庚○○於原審審理時亦稱：其於案發翌日上午，前開車輛查
      看車輛時，車子後座左側窗戶上有向「雨蚊子」（台語）
      狀的血跡噴濺痕，堪認被告壬○○指稱，伊在開車前往空
      地之途中，被告己○○即在右後座以扣案之釘拔一支敲擊
      乘坐在左後座之被害人邱垂昌一語，並非無據（蓋依車內
      上開血跡噴濺情況，以施暴者係坐在右後座攻擊乘坐在左
      後座之被害人之可能性較大一情，已據證人即彰化縣警察
      局鑑識人員翁照琪於原審審理時證述明確；且衡以依被告
      己○○上開辯稱，係被告壬○○打開左後車門，站在車門
      外，以扣案之釘拔一支毆打半躺在車內左後座之被害人邱
      垂昌一節，倘若為真，則上開車輛左後門板及車窗處，因
      車門打開之故，應不致有血跡噴濺之痕跡，又被告己○○
      稱：被告壬○○站在左後車門外，持扣案之釘拔一支毆打
      被害人邱垂昌時，有將車輛後座之後方擋風玻璃打破云云
      ，惟案發後，共同被告庚○○上開車輛之後座後方玻璃並
      未有破裂之情形，已據共同被告庚○○及證人即彰化縣警
      察局刑警隊鑑識人員翁照琪於原審審理時陳明，並有該車
      輛後座擋風玻璃照片一幀在卷可憑，是證人即被告己○○
      上開於原審審理時指證，車內之血跡噴濺痕係被告壬○○
      立於左後車門外，持扣案之釘拔一支毆擊乘坐在左後座之
      被害人邱垂昌云云，顯與事實不符而無可採）。又酌以被
      告己○○為警查扣之牛仔褲上沾有被害人邱垂昌之血跡，
      又被告己○○於原審坦認自上開空地離去時，伊係乘坐在
      右前座上，而該車右前座椅上之竹墊亦沾附有血跡，此分
      別有內政部警政署刑事警察局九十三年十二月十五日刑醫
      字第○九三○一九一九八○號鑑驗書、彰化縣警察局刑案
      現場勘察報告表各一件在卷可稽，及被害人邱垂昌遭焚燒
      現場遺留有堪認為殺人工具之沾有血跡之釘拔一支及沾有
      毛髮、血跡之石頭一塊（即供以行兇之工具有二種，並非
      一種），有彰化縣警察局刑事現場勘察報告表一份在卷可
      稽，且被害人邱垂昌所受之傷害有鈍器及利（銳）器傷，
      又頭部之骨折、破裂有線狀及圓孔狀等情，堪認證人即共
      同被告壬○○指證被告己○○有殺害被害人而如事實欄認
      定之情節，亦非無據而為可採。
    (3)又被告己○○、壬○○二人均明知人身體之頭部，係屬維
      繫生命之重要部位之一，無法承受重力之毆擊，倘經重力
      毆擊，將可能導致出血流入氣管致死；而依被害人所受之
      傷害大多係在頭部，且深可見骨，足認被告壬○○、己○○二人下手之猛，顯均有殺死被害人之故意無訛，並因此
      致被害人邱垂昌死亡，其二人之行為與被害人邱垂昌之死
      亡間，自均有相當因果關係；且證人即被告壬○○、己○○二人於原審審理時，就對方係如何下手殺害被害人邱垂
      昌之過程、情節均證述甚詳，是其二人於實施殺人行為之
      前，雖均有飲酒，惟被告壬○○尚能開車，二人殺害被害
      人後尚能焚燒屍體滅跡，顯均尚未達於精神耗弱或心神喪
      失之程度，堪以認定。
（四）再被害人邱垂昌遭焚燒後，其頭頸後部炭化程度大於面部
      及頸前部，胸腹部組織因高溫燒，致碳化熟化裂開有如割
      裂傷，前肋骨部份燒離，內部臟器外露，臟器因熟化縮減
      ，胸腹部炭化程度大於背腰臀部，雙上、下肢呈三度（後
      部）至四度（前部）燒傷黃褐色焦痂外觀，燒傷部位不平
      均（頭後部及胸腹部燒傷嚴重而非整個都是頭後部及身體
      後部），肺臟及右腎部分均焦黑等情，亦有臺灣彰化地方
      法院檢察署驗斷書一份在卷可憑。又警方在上開焚屍現場
      查扣之打火機一只，有燒熔之現場，且係置在距離邱垂昌
      頭部約二十三公分處起獲，有彰化縣警察局刑案現場勘察
      報告表一份及前開打火機一只扣案可佐，是該扣案之打火
      機應可合理認定為係被告己○○著手用以點火焚燒被害人
      邱垂昌之打火機。再有關被告壬○○、己○○二人焚燒被
      害人邱垂昌遺體所為之損害屍體犯行，除證人即被告己○○於原審審理時指稱，用以焚燒被害人邱垂昌所用之汽油
      ，係被害人邱垂昌死亡後，被告壬○○駕駛車牌號碼ＰＴ
      ─一六○○號自小客車前往附近加油站購買，其則依被告
      壬○○之指示，在前開空地現場等候一節無可採信【蓋被
      告壬○○堅決否認上情（然被告壬○○亦未交代前開用以
      焚燒被害人邱垂昌之汽油之來源），且依前開空地現場之
      輪痕跡象，無法判定車牌號碼ＰＴ─一六○○號自小客車
      ，有二次出入空地之跡象，此據證人即彰化縣警察局刑警
      隊鑑識人員余永健於原審審理時證述在卷，又衡情於被害
      人邱垂昌死亡後，上開自小客車內之左後門板、車窗上均
      沾附有血跡，被告壬○○應無可能猶駕駛該車前往加油站
      購買油品，以自曝犯行之理】以外，其餘均據證人即被告
      己○○於原審審理時證述綦詳，被告壬○○、己○○二人
      均有前開焚燒損壞被害人邱垂昌屍體之犯行，亦堪認定。
      另被告壬○○、己○○二人雖均否認焚燒被害人邱垂昌屍
      體之目的，係為湮滅其二人之殺人罪證，惟其二人亦未說
      明有何其他損壞被害人邱垂昌屍體之動機、目的，依一般
      經驗法則，及被害人邱垂昌屍體遭焚燒後，已無法辨識其
      人之情狀，於無其他事證足認被告壬○○、己○○二人所
      犯損壞屍體犯行，與殺人行為間係屬數罪併罰關係之情形
      下，依罪疑微輕原則，自應認被告壬○○、己○○二人於
      被害人邱垂昌死後焚燒其屍體，係出於湮滅渠二人殺人事
      跡之意，而應與上開殺人罪具有牽連犯之裁判上一罪關係
      。
（五）另被告己○○住處客廳之三人沙發上，雖經檢驗沾有被告
      己○○之血跡，有內政部警政署刑事警察局九十三年十二
      月十五日刑醫字第○九三○一九九八○號鑑驗書一件在卷
      可稽。惟被告壬○○、己○○、庚○○均堅稱：在被告己○○住處時，被告己○○並未與被害人邱垂昌發生打鬥等
      語，且衡以被告己○○患有糖尿病，身上有多處不易癒合
      之傷口之狀況，是被告己○○上開住處客廳三人沙發上所
      沾附之被告己○○血跡，尚不排除係因被告己○○平時自
      身身上傷口之血液沾附之痕跡，並無直接證據足認被告己○○上開住處客廳三人座沙發上之被告己○○血跡與本案
      有關，附為敘明。
（六）此外，復有證人丙○○（為被害人邱垂昌之姊姊、被告壬○○之配偶）、陳巧思（為被害人邱垂昌之外甥女）、證
      人陳建融（即在彰化縣永靖鄉○○路二段五九六之三號前
      馬路旁，目睹被害人邱垂昌原先坐在車牌號碼ＶＮＭ─二
      二九號機車上，之後約隔半個小時，邱垂昌已不在現場，
      機車倒在路旁等情之人）、溫錦禎、蘇和強、辛○○、黎
      雲珍、邱垂環、彰化縣警察局鑑識人員蕭妃專等人分別於
      警詢、偵查及本院審理時之證述、彰化縣北斗地政事務所
      土地所有權狀二紙、建物所有權狀、發話號碼明細表、法
      務部法醫研究所九十三年二月二日法醫毒字第○九三○○○○一九七號函（被害人邱垂昌之尿液含酒精一七四ＭＧ
      ／ＤＬ）、車籍作業系統─查詢認可資料各一件、內政部
      警政署刑事警察局九十三年一月十九日刑紋字第○九三○○○九一一八號、九十三年四月十九日刑醫字第○九三○○○七八一一號、九十三年一月二十日刑鑑字第○九三○○○七一二七號、九十三年十二月十五日刑醫字第○九三
      ○一九九八○號鑑驗書各一件、路口監視器翻拍照片七幀
      、被告庚○○帶同警方起獲被害人邱垂昌之拖鞋一雙、眼
      鏡碎片及車內椅套之照片九幀，並有扣案之被害人邱垂昌
      所有之拖鞋一雙、沾血之眼鏡碎片、鏡框等物扣案可佐，
      本件事證明確，被告壬○○、己○○二人前開犯行均洵堪
      認定（至被告壬○○之選任辯護人盧永和律師於原審準備
      程序請求對被告壬○○、己○○二人進行測謊，以明係何
      人下手殺害被害人邱垂昌之部分，因被告壬○○、己○○
      二人均有共同殺害邱垂昌之犯行，已詳述如前，本院認此
      部分之調查並無必要，又證人丙○○、陳巧思、陳建融、
      溫錦禎、黎雪珍、邱垂環於警訊或偵查中之供詞，被告等
      於言詞辯論均未聲明異議，自得作為證據，附予敘明）。
二、按刑法第三百零二條第一項所稱其他非法方法，剝奪人之行
    動自由，係對於同條項私行拘禁之補充規定，倘若行為人將
    人私行拘禁，則同條項既有明文，按之主要規定優於補充規
    定原則，自不應宣告補充規定之罪名（最高法院七十七年度
    台上字第五九九號、七十九年度台上字第二六三三號判決意
    旨參照）；復按刑法第三百零二條第一項所謂以非法方法剝
    奪人之行動自由，係指私禁以外之非法方法，妨害其自由行
    動而言。若將被害人拘禁於一定處所，繼續較長久之時間，
    而剝奪其行動自由，仍屬私禁行為（最高法院二十一年上字
    第一八三四號判例參照）；再按刑法第三百零二條第一項之
    妨害自由罪，係妨害他人自由之概括的規定，故行為人具有
    一定目的，以非法方法剝奪人之行動自由者，除法律別有處
    罰較重之規定（例如略誘及擄人勒贖等罪），應適用各該規
    定處斷外，如以使人行無義務之事，或妨害人行使權利為目
    的，而其強暴脅迫復已達於剝奪人行動自由之程度，即祇成
    立本罪，不應再依同法第三百零四條論處（最高法院二十九
    年上字第二三五九號判例意旨參照），起訴法條應予變更；
    另按殺人後之損壞屍體，倘係出於湮滅犯罪證據之意，應屬
    殺人罪之結果，應依牽連犯之規定，從一重處斷（最高法院
    九十二年度台上字第四二八二號裁判意旨參照）。故核被告
    壬○○、己○○二人所為，均係犯刑法第二百七十一條第一
    項之普通殺人罪、第二百四十七條第一項之損壞屍體罪（起
    訴書所犯法條明確記載被告壬○○、己○○二人係犯有刑法
    第二百四十七條之「損壞」屍體罪，惟起訴事實誤載『基於
    ．．．「遺棄」屍體之犯意聯絡』，足認起訴事實上開「遺
    棄」二字係為「損壞」之誤，且業經蒞庭檢察官於原審審理
    時更正）及同法第三百零二條第一項之私行拘禁罪；被告庚○○所為，則係犯刑法第三百零二條第一項之私行拘禁罪；
    被告壬○○、庚○○二人所為上開將被害人邱垂昌強行載往
    被告己○○住處之犯行，及被告己○○有與被告壬○○以前
    開被告庚○○所有之自小客車，一同將被害人邱垂昌載往空
    地之剝奪行動自由之行為，均已據起訴事實載明，公訴人起
    訴書誤載被告壬○○、庚○○二人係犯刑法第三百零四條第
    一項之強制罪，且所犯法條欄漏引被告己○○所為之妨害自
    由罪名之法條，均有未洽。而公訴人雖未敘及被告壬○○、
    己○○二人在被告己○○住處及在謝有家中私行拘禁被害人
    邱垂昌之犯行，亦未敘及被告壬○○、庚○○二人在被告己○○住處私行拘禁被害人邱垂昌之行為，然上開部分與起訴
    書所載被告壬○○、己○○、庚○○三人間所犯之剝奪行動
    自由犯行部分，具有前揭最高法院裁判所揭諸之主要規定與
    補充規定之一罪關係，本院自均應併為審理。又被告壬○○
    、庚○○二人間，就將被害人邱垂昌自彰化縣永靖鄉○○路
    二段五九六號前，載往被告己○○住處之妨害自由部分；被
    告壬○○、己○○、庚○○三人間，就在被告己○○住處私
    行拘禁被害人邱垂昌之部分；被告壬○○、己○○二人間，
    就自被告己○○住處將被害人邱垂昌載往不知情之謝有住居
    之貨櫃屋拘禁、以車輛載往空地之妨害自由部分，及所為殺
    人、損壞屍體之犯行，均具有犯意聯絡與行為分擔，均應論
    以共同正犯。被告壬○○、己○○上開妨害被害人之行動自
    由，係基於接續之意思，應以一罪論。被告壬○○、己○○
    所為上開殺人、損壞屍體、妨害行動自由三罪間，有方法、
    結果之牽連關係，應各從一較重之殺人罪處斷，公訴人認被
    告壬○○、己○○二人所犯殺人罪與損壞屍體二罪，應予分
    論併罰，容有誤會。被告己○○前曾於八十五年十二月二十
    三日，因傷害案件經原審法院以八十五年度訴字第七八○號
    案件判處有期徒刑一年確定；又於八十五年十月十四日，因
    公共危險案件經臺灣南投地方法院以八十五年度訴字第二三
    二號案件判處有期徒刑三年八月確定，上開二刑期嗣經定應
    執行刑為有期徒刑四年六月確定，入監後於八十八年六月十
    日經假釋付保護管束，上開保護管束期間已於九十年四月十
    日期滿未經撤銷而視為執行完畢，有臺灣高等法院被告全國
    前案紀錄表，及臺灣彰化地方法院檢察署刑案資料查註紀錄
    表各一份在卷可考，其於上開有期徒刑執行完畢後五年以內
    再犯本件有期徒刑以上之罪，為累犯，應依刑法第四十七條
    規定，加重其刑（惟被告等二人所犯刑法第二百七十一條第
    一項之普通殺人罪之法定本刑為死刑及無期徒刑部分，依法
    不得加重，故僅就法定本刑死刑、無期徒刑部分以外之其餘
    部分加重其刑）。原審以被告等二人罪證明確，予以論罪科
    刑，原無不合，唯查被告等二人為殺害被害人邱垂昌，而將
    被害人拘禁於謝有住處，又將被害人押往殺害地點之空地，
    所犯除殺人罪外，尚牽連犯有妨害行動自由罪，原判決誤認
    上開二罪應併合處罰，尚有未當，被告等二人上訴意旨指摘
    原判決不當，為有理由，應由本院將原判決關於被告等二人
    部分撤銷改判，爰審酌被告壬○○、己○○二人之素行，犯
    罪之動機、目的、手段，死者所受之傷害多處深可見骨，下
    手甚猛，行兇手段殘忍及被害人邱垂昌受被告壬○○多次資
    助，金額達數佰萬元，猶將壬○○所有之不動產暗自過戶，
    企圖持以向人借貸供己花用，屢勸不聽等一切情狀，被告等
    二人均各量處以有期徒刑十五年，並依犯罪情狀各宣告褫奪
    公權六年（公訴人雖請求對被告壬○○、己○○二人均量處
    死刑，並宣告褫奪公權終身；惟本院審酌被告壬○○之殺人
    動機，係起因於亟欲阻止被害人邱垂昌，以其不動產貸款之
    不義行為，而被告己○○則係基於一時相挺好友即被告壬○○之動機而殺害被害人，又證人即被害人之姊姊丁○及被害
    人之前妻許芷榕於原審審理時均表示願意原諒被告壬○○、
    己○○二人之殺人犯行等情，本院認被告壬○○、己○○二
    人尚無處以極刑減無期徒刑之必要，附為敘明）。
三、至警方查扣之車牌號碼車牌號碼ＰＴ─一六○○號自小客車
    一部，雖係被告庚○○所有、供強押被害人邱垂昌以拘禁之
    交通工具，然因非屬專供用以充為犯罪所用之物，又非屬違
    禁物，再衡以比例原則，爰不予宣告沒收；另被告壬○○、
    己○○二人用以殺害被害人邱垂昌所用之扣案釘拔一支，係
    屬對殺人犯行不知情之被告庚○○所有之物，已據被告庚○○供明在卷，又扣案之石頭一塊及打火機一只，亦均非屬被
    告壬○○、己○○二人所有之物，業據被告壬○○、己○○
    二人陳明在卷，且均非違禁物，核與沒收之要件不合，爰均
    不予宣告沒收之，併此敘明。
據上論斷，應依刑事訴訟法第三百六十九條第一項前段、第三百
六十四條、第三百條、第二百九十九條第一項前段，刑法第二十
八條、第二百七十一條第一項、第二百四十七條第一項、第三百
零二條第一項、第五十五條、第四十七條、第三十七條第二項，
罰金罰鍰提高標準條例第一條前段，判決如主文。
本案經檢察官甲○○到庭執行職務。
中　　華　　民　　國　　94　　年　　8 　　月　　10　　日
              刑事第二庭　審判長法　官　李　璋　鵬
              　　　　　　　　　法　官　蕭　錦　鍾
              　　　　　　　　　法　官　胡　森　田
上列正本證明與原本無異。
如不服本判決應於收受送達後十日內向本院提出上訴書狀，其未
敘述上訴之理由者並得於提起上訴後十日內向本院補提理由書（
均須按他造當事人之人數附繕本）。
　　　　　　　　　　　　　　　　書記官　林　振　甫
中　　華　　民　　國　　94　　年　　8 　　月　　11　　日
　　　　　　　　　　　　　　　　　　　　　　　　　　　Ｉ
